【裁判字號】    92,上更(一),622
【裁判日期】    921211
【裁判案由】    傷害致重傷
【裁判全文】
臺灣高等法院刑事判決                      九十二年度上更（一）字第六二二號
    上  訴  人  甲○○○
    即  被  告
    指定辯護人  本院公設辯護人乙○○
右上訴人因傷害致重傷案件，不服臺灣宜蘭地方法院八十八年度易字第一九號，中華
民國八十八年八月六日第一審判決（起訴案號：臺灣宜蘭地方法院檢察署八十七年度
偵字第三三六二號），經判決後，由最高法院發回更審，本院判決如左：
    主      文
原判決關於甲○○○部分撤銷。
甲○○○傷害人之身體致重傷，處有期徒刑年陸月。
    事      實
一、甲○○○於民國八十七年六月十七日凌晨二時許，與陳你忠、朱志鴻（以上二人
    業經本院判決公訴不受理確定）、吳麗華、姚惠英在宜蘭縣宜蘭市○○路九號蔡
    新漳所經營之麵攤喝酒。同日凌晨三時許，適莊國榮行經該處，乃進入麵攤與甲
    ○○○等人一起喝酒。席間朱志鴻、陳你忠、甲○○○因細故與莊國榮發生爭吵
    ，莊國榮並將酒淋在陳你忠頭上。蔡新漳見狀，乃要莊國榮離開，不要鬧事。惟
    莊國榮步行到蔡新漳所經營麵攤之對面馬路邊即宜蘭市○○路五十四號前，竟以
    三字經辱罵朱志鴻、陳你忠、甲○○○；同時出言要朱志鴻等不要走，我要調人
    過來等語，朱志鴻、陳你忠聽到莊國榮挑釁言語後，隨即共同趨前在宜蘭市○○
    路五十四號前與莊國榮發生扭打。詎甲○○○竟單獨起意，於客觀上明知持酒瓶
    擊打莊國榮頭部，將有可能造成莊國榮頭部臚內出血，致生重大難治之傷害，猶
    持莊國榮攜帶前往之山多利酒一瓶，自後方加入毆打莊國榮，並基於普通傷害之
    犯意，以酒瓶擊向莊國榮頭部二下，造成莊國榮頭部受傷倒躺在地。經蔡新漳勸
    阻後，朱志鴻等人始回到蔡新漳之麵攤繼續喝酒，莊國榮則自行走路離開現場返
    家。莊國榮旋因頭部外傷、左側額顳枕葉顱內出血，經家人於同日下午二時十分
二、案經宜蘭縣警察局宜蘭分局報請臺灣宜蘭地方法院檢察署檢察官偵查起訴。
    理      由
一、訊據被告即上訴人甲○○○固坦承於上開時地，與同案被告朱志鴻、陳你忠同時
    毆打被害人莊國榮，然矢口否認有傷害致重傷之犯行，辯稱：因見朱志鴻、陳你
    忠與莊國榮相互毆打，乃前去勸架，卻遭莊國榮出手毆打，始以腳踹踢莊國榮，
    但未持酒瓶擊打莊國榮頭部等語。
二、惟查：
（一）被害人莊國榮於上開時地遭受毆打後，受有左頸、右下巴擦挫傷、頭部外傷、
      左側額顳枕葉硬腦膜外出血之傷害，有財團法人天主教靈醫會羅東聖母醫院（
      以下簡稱聖母醫院）函及診斷證明書在卷可憑（見偵查卷第六七頁、第四四頁
      ）。而被害人係於八十七年六月十七日下午二時十分許，因頭部外傷併疑似急
      性顱內出血頸椎骨折呈昏迷現象，至財團法人蘭陽仁愛醫院（以下簡稱仁愛醫
      院）急診；嗣於同日下午二時四十五分轉診至聖母醫院治療；同日下午二時五
      十一分至聖母醫院急診室就醫，經電腦斷層顯示有左側額顳枕葉硬腦膜外出血
      ，判係鈍傷。而關於被害人頸部腦挫傷及硬腦膜外出血，並不會因為頸部舊傷
      ，拉扯而產生，頭部之傷害純係頭部直接外力撞擊而產生，亦有仁愛醫院八十
      八年六月八日仁醫字第八八０六九號函；聖母醫院八十七年十二月一日天羅聖
      南字第四四五號、八十八年六月八日天羅聖南字第二三０號及八十八年三月十
      一日天羅聖南字第０九九號等函在卷可稽。另被害人於八十七年七月一日轉入
      三軍總醫院附設民眾診療服務處治療，其頸部因食道化學傷曾做過食道重建手
      術，故留有疤痕，頸椎Ｘ光並無顯示被害人有頸椎骨折之情形，復有該處八十
      八年三月二十三日（八八）善利字第０三一九０號函在卷可考。足認被害人所
      受上開頭部之傷害，並非因自身頸椎傷害所導致。又被害人經治療後，意識昏
      迷，呈植物人狀態，亦有仁眾醫院八十八年四月三十日（八八）宜仁眾醫字第
      ０五０號函在卷可稽，並經被害人之父丙○○於本院到庭陳稱被害人迄今仍未
      清醒屬實。足見被害人之身體於受傷後，已達重大難治程度之重傷害。
（二）同案被告陳你忠於警詢供稱：．．．甲○○○綽號（阿華）就拿起桌上山多利
      牌酒瓶往莊國榮後腦打二下等語（見偵查卷第三頁背面）。同案被告朱志鴻亦
      於警詢供稱：我跟陳你忠即過去攔阻莊國榮，並推拉他到路邊後，甲○○○即
      拿莊國榮帶來的山多利酒瓶往他的頭部敲打兩下，但酒瓶沒有破等語（見偵查
      卷第七頁反面）；及至偵查中供稱：甲○○○拿酒瓶敲他之前，很大聲罵莊國
      榮，敲了他二下等語（見偵查卷第三二頁背面至第三三頁）。再證人林永柯於
      偵查中證稱：莊國榮過來，他喝醉酒，無緣無故朝陳你忠身上潑酒，朱志鴻與
      陳你忠將莊國榮拉開，陳傳福拿酒瓶打莊國榮頭部二下（見偵查卷第三八頁）
      ；及至本院前審亦證稱：我有見到被告在紅綠燈處手拿山多利的酒瓶打莊國榮
      頭部二下，我見到心裡害怕，我就跑回去了，後來情形如何，我不清楚。原先
      是朱志鴻、陳你忠先過去紅綠燈處，被告後來才跑過去，當時莊國榮過來喝酒
      時就拿一瓶山多利酒等語（見本院前審卷第一二○頁）。另證人蔡新漳於偵查
      中證稱：「我當時有在地上撿到山多利酒，沒開過的瓶子。」（見偵查卷第三
      三頁背面）依同案被告朱志鴻、陳你忠及證人林永柯、蔡新漳所稱，被告確有
      持山多利酒瓶毆打被害人頭部二下至灼。而依市面銷售山多利酒所使用酒瓶之
      形狀與質地，均屬鈍器性質，卷附聖母醫院函示被害人受傷亦屬鈍傷，顯見被
      害人頭部傷害係遭被告持山多利酒瓶擊打所致。
（三）雖被告堅稱案發當時證人林永柯未在現場，被害人亦未攜帶山多利酒前往麵攤
      。證人吳麗華於偵查中證稱：被告等三人在馬路上拉拉扯扯，沒看到有人拿東
      西等語（見偵查卷第三三頁背面）；證人蔡新漳於警詢證稱：被告三人並未持
      棍棒或其他物品毆打被害人（見偵查卷第九頁背面）；及至偵查中證稱：當時
      因我勸架，太多人，我沒辦法關照全部，我也沒看到甲○○○拿酒瓶敲莊國榮
      等語（見偵查卷第三三頁）；迨至原審亦證稱：被告三人趨前毆打莊國榮是徒
      手，沒有看到持何凶器，後來在現場發現的酒瓶不是我攤位的，我沒有賣酒等
      語（見原審卷第四二頁）。然證人吳麗華於八十七年十月七日偵查中即稱：當
      時有一綽號「阿柯」有看到，下次開庭我帶他來等語（見偵查卷第三四頁）；
      而證人林永柯旋即於八十七年十月二十一日偵查中與吳麗華一同出庭作證；另
      經本院前審於九十年二月五日勘驗本院前審八十八年十一月八日庭訊錄音帶內
      容，證人蔡新漳確有證稱：「林永柯是於之後方到場，至於是打架前或後到場
      ，已不記得，應是在打架後或將發生打架時到場，我是於宜蘭地院應訊時，見
      到林永柯，方想到他當時在場。」（見本院前審卷第一二○頁）以證人吳麗華
      、蔡新漳與被告等人均無怨隙，自無偽證之必要，二人所稱林永柯案發時在場
      ，自屬可信。再證人吳麗華為被告陳你忠之妻，於爭端初起之時，即遭被害人
      壓於牆角，已據同案被告陳你忠於本院前審供明在卷，並經證人蔡新漳於偵查
      中證述屬實（見偵查卷第六十至六一頁）。則證人吳麗華因突遭被害人攻擊，
      被告手持酒瓶自後擊打被害人頭部二下，時間又甚短暫，證人吳麗華自可能因
      而未能及時目睹，自不得以證人吳麗華證言，作為被告未持器物擊打被害人之
      依據。又被害人遭被告等毆打之後，現場確實遺留山多利酒一瓶，已據證人蔡
      新漳於偵查中證稱：「我當時有在地上撿到山多利酒，沒開過的瓶子，當時他
      們的確是在打架，莊某沒明顯外傷。」無誤（見偵查卷第三三頁背面）。證人
      蔡新漳於本院前審八十九年十一月八日調查亦證稱：當時沒有看見莊國榮帶山
      多力酒至店裡，但有帶一個大小不清楚之酒瓶。當時雖然光線很暗，但有路燈
      ，表情可看得很清楚。就我的觀點而言，被告他們有的有要拉開，有的是打人
      。酒瓶是好好的，沒有缺角，地上無血跡，地是舖柏油路的（見本院前審卷第
      一二○頁）。足見被告辯稱林永柯案發當時未在現場；被害人亦未攜帶酒瓶前
      來，均非屬實。按證人蔡新漳於偵查中即稱：當時因我勸架，太多人，我沒辦
      法關照全部等語；及至本院前審八十九年十一月八日調查時亦證稱：我所站的
      位置可以看到桌上的物品，但當時並未注意有無山多利酒瓶（見本院前審卷勘
      驗筆錄），顯見證人蔡新漳於警詢、偵查及原審指證未見被告等以棍棒或其他
      物品毆打被害人，應係未能注意全部事發過程所致，自無從為被告有利之認定
      。
（四）被害人於遭被告持酒瓶毆打，致造成硬腦膜外出血之傷害後，雖尚自行步行離
      開現場。惟依據神經外科教科書及臨床經驗，硬腦膜外出血是極有可能受傷當
      時並未即刻昏迷，仍保持清醒，活動正常，待數小時之後，再陷入昏迷狀態，
      其原理係因撞擊導致腦血管破裂，硬腦膜外慢慢累積血塊，待血塊逐漸增大，
      對腦組織產生壓迫後，患者才會逐漸昏迷等情，已據聖母醫院八十八年六月八
      日天羅聖南字第二三０號函示明確，自難以被害人遭毆打後，未即時陷入昏迷
      ，並尚能步行離開現場，即認被告毆打行為與被害人所受傷害間無因果關係。
      又被告與被害人素無夙怨，案發當時被害人亦非先與被告發生爭執。則被告持
      山多利酒瓶敲擊被害人頭部之時，顯係基於普通傷害之犯意。按山多利酒瓶之
      質地堅硬，持以敲擊被害人頭部，將造成臚內出血，致生重大難治傷害，此種
      加重結果客觀上應為被告於行為時所能預見。而被害人確因臚內出血致陷於昏
      迷重大難治之程度，被告自應負傷害致重傷之加重結果責任。
（五）被告於本院前審具狀主張：被害人有癲癇症狀及酒醉情形，本件可能係被害人
      於離開現場返家途中或返家之後，因酒醉步履不穩或癲癇症發作，跌倒在地所
      致等語（見本院前審卷第一五三頁背面至一五四頁）。再被害人於八十七年一
      月十二至十七日因疑似癲癇，頭部撞傷，在蘭陽民生醫院住院治療，同年二月
      二十四日及同年三月十九日再至博愛醫院就醫，經診斷顯示為癲癇症，有博愛
      醫院八十九年八月十一日（八九）羅博醫字第一四一六號函及蘭陽民生醫院同
      年月十七日（八九）民生字第一三五號函附卷可稽（見本院前審卷第九十頁、
      第九十一頁、第九十三頁）。另證人蔡新漳於原審亦證稱：被害人來我攤位時
      ，我就有發現他酒醉的情形，後來他自行走路離開現場等語（見原審卷第四十
      二頁）。惟卷內並無被害人於離開現場返家途中或返家之後，曾因酒醉步履不
      穩或癲癇症發作，跌倒在地受傷之證據，被告所稱，已屬臆測之詞。且經本院
      本審就上開事項函詢聖母醫院，經該院以九十二年十一月十四日天羅聖民字第
      七一六號函稱：：：「三、查病患（即被害人莊國榮）係於八十七年六月十七
      日，由本院急診入院行開顱手術治療，急診室檢查發現右側額部、右下顎皆有
      鈍挫外傷及左頸部挫傷腫脹，電腦斷層顯示腦部左側顳頂葉硬腦膜出血。四、
      查硬腦膜外出血較有可能為鈍器撞擊所致，包括以鈍器擊打或腦部撞擊硬物（
      如：牆或地面）造成，空手毆打造成硬腦膜外出血，機會較小，但打鬥中撞擊
      牆或地面亦有可能造成硬腦膜外出血，另自行跌倒頭撞擊硬物亦有可能造成硬
      腦膜外出血。簡言之，據硬腦膜外出血之證據，僅顯示頭部有和硬物撞擊之高
      度可能，至於是硬物撞擊頭部或頭部撞擊硬物，則無法判斷。」查被告確持山
      多利酒瓶毆打被害人頭部二下，業經查明屬實。而以山多利酒瓶毆打，已足使
      被害人頭部受傷致硬腦膜外出血。且被害人於案發當時業已酒醉；並與同案被
      告陳你忠、朱志鴻及被告等人相互毆打，被告於警詢中供稱自背後毆打被害人
      一拳，再踢被害人大腿一腳；及至本院亦坦承以腳踹踢被害人，則被告頭部受
      傷縱有亦因跌倒撞及地面引起，亦係因受被告毆打所致，被告辯稱係被害人自
      行跌倒，委無可採。至證人姚惠英於偵查中證稱：我當時看到是甲○○○拿酒
      瓶敲莊國榮的頭部二下。惟證人蔡新漳於偵查中證稱：當時姚惠英好像醉了，
      我也沒有看到她走到打架附近等語（見偵查卷第六十一頁背面）。證人姚惠英
      當時既已酒醉，復未走至被害人受毆現場附近，所為證言，自難採信，惟此部
      分無解於被告之罪責，併此敘明。
三、綜上所述，被告辯稱未以酒瓶擊打被害人頭部；被害人可能係因患有癲癇症狀及
    酒醉情形，於離開現場返家途中或返家之後，因酒醉步履不穩或癲癇症發作，跌
    倒在地所致，均無可採。事證明確，被告犯行堪以認定。
四、核被告所為，係犯刑法第二百七十七條第二項傷害致重傷罪。原審對被告論罪科
    刑，固非無見。惟同案被告朱志鴻、陳你忠對於被害人受重傷之加重結果並無預
    見可能，原審認朱志鴻、陳你忠就此加重結果，應與被告構成共同正犯，顯有違
    誤。被告上訴，否認犯罪，固無可取，然原判決此部分既有可議，自應由本院撤
    銷改判。爰審酌被告之品行、犯罪之動機、目的、手段、犯罪時所受之刺激、被
    害人因受被告毆打，現仍意識昏迷、呈植物人狀態及被告犯罪後迄今尚未與被害
    人之家屬達成和解等一切情狀，量處如主文第二項所示之刑，以示懲儆。
據上論斷，應依刑事訴訟法第三百六十九條第一項前段、第三百六十四條、第二百九
十九條第一項前段，刑法第二百七十七條第二項，判決如主文。
本案經檢察官邱美育到庭執行職務。
中      華      民      國    九十二    年     十二     月     十一     日
                            臺灣高等法院刑事第十四庭
                                審判長法  官  洪  昌  宏
                                      法  官  蔡  國  在
                                      法  官  陳  國  文
右正本證明與原本無異。
如不服本判決，應於收受送達後十日內向本院提出上訴書狀，其未敘述上訴之理由者
並得於提起上訴後十日內向本院補提理由書（均須按他造當事人之人數附繕本）。
                                      書記官  蔡  棟  樑
中      華      民      國    九十二    年     十二     月     十一     日
附錄：本案論罪科刑法條全文
刑法第二百七十七條第二項：
傷害人之身體或健康者，處三年以下有期徒刑、拘役或一千元以下罰金。
犯前項之罪因而致人於死者，處無期徒刑或七年以上有期徒刑；致重傷者
，處三年以上十年以下有期徒刑。


司法院資訊處製作；財團法人民間司法改革基金會備份。
